臺灣臺北地方法院民事判決　　　　　　　 96年度保險字第4號
原　　　告　乙○○
訴訟代理人　賴玉梅律師
　　　　　　王嘉斌律師
　　　　　　周福珊律師
被　　　告　台灣人壽保險股份有限公司
法定代理人　甲○○
訴訟代理人　丁○○
上列當事人間給付保險金事件，本院於民國96年4月26日言詞辯
論終結，判決如下：
    主      文
原告之訴及假執行之聲請均駁回。
訴訟費用由原告負擔。
    事實及理由
一、原告主張：伊於民國95年7月24日代理其夫陳定和向被告投
    保「新真愛一世情終身保險」保險契約及其附加保險，並指
    定伊為第一順位保險金受益人，保險期間自95年7月24日至
    115年7月23日止，保險金額為新臺幣（下同）100萬元，伊
    於95年7月24日已繳付第1期保費1萬2487元，嗣陳定和於95
    年10月5日因肝癌病逝，詎被告拒不給付保險金，並於95年
    11月30日寄發存證信函，以陳定和於投保前曾因「慢性肝炎
    、肝功能異常」等疾病就醫治療，於投保時對書面詢問未據
    實告知為由，片面解除系爭保險契約，惟陳定和係因胃痛至
    新莊市新泰醫院就醫，僅接受X光照射，並未抽血，不知罹
    患慢性肝炎、肝功能異常等疾病，且醫師開立處方亦為胃腸
    方面用藥，嗣於95年7月底至台大醫院就醫，仍是看診胃腸
    科，與陳定和死亡之肝癌亦無關係，況要保書被保險人健康
    告知事項並非伊所勾選，而是保險業務員自行填寫，伊或陳
    定和並無違反據實告知義務，被告片面解約為無理由。爰依
    保險契約法律關係，請求被告給付保險金。併聲明：(一)被告
    應給付原告100萬元，及自起訴狀繕本送達翌日起至清償日
    止，按年息百分之五計算之利息。(二)願供擔保請准宣告假執
    行。
二、被告則以：陳定和於投保系爭保險前5年確曾因慢性肝炎、
    肝功能異常、B型肝炎帶原等肝病，接受醫師診療用藥，甚
    於投保前當日上午，更經診斷出其右上腹有腫塊，疑已罹患
    肝癌，經醫師要求至大醫院進一步診治，陳定和於投保時對
    於被告書面詢問事項為不實說明，未據實告知，足以變更、
    減少被告危險估計，導致被告錯誤為承保意思表示，自得解
    除系爭保險契約，無理賠保險金予原告之義務等語置辯。併
    聲明：(一)如主文第1項所示。(二)如受不利判決，願供擔保請
    准宣告免假執行。
三、兩造不爭執事實：
  (一)陳定和於95年7月24日向被告投保新真愛一世終身保險，並
    指定原告為第1順位受益人，保險金額為100萬元，並於投保
    當日繳納第1期保險費1萬2487元，經被告核保後，保險契約
    溯及至繳交保費時生效。依系爭保險契約約定，陳定和於保
    險期間身故者，被告需按保險金額給付身故保險金100萬元
    予指定受益人。
  (二)陳定和於95年10月5日因肝癌過世。
  (三)原告乙○○於95年10月17日向被告申請理賠。
  (四)被告於95年11月30日以存證信函通知原告解除保險契約。
四、本件爭點如下：
  (一)陳定和是否違反據實告知義務？
  (二)被告解除系爭保險契約是否合法？
五、本院之判斷：
  (一)就爭點一部份：
  1.按訂立保險契約時，要保人對於保險人之書面詢問，應據實
    說明，保險法第64條第1項定有明文；又保險契約為最大誠
    信契約，倘要保人有故意隱匿，或因過失遺漏，或為不實之
    說明，足以變更或減少保險人對於危險之估計之情事，要保
    人如主張保險人不得解除保險契約，即應就保險事故與要保
    人所未告知或不實說明之事項並無關聯，且該事項已確定對
    保險事故之發生不具任何影響，保險人亦未因該未告知或不
    實說明之事項，而造成額外之負擔，對價平衡並未遭破壞予
    以證明始可。亦即須就保險事故與要保人所未告知或不實說
    明之事項間之無關聯，證明其必然性；倘有其或然性，即不
    能謂有上開法條但書適用之餘地，保險人非不得解除保險契
    約（最高法院92 年台上字第1761號判決意旨參照）。
  2.查被告業務員丙○○於95年7月24日聯絡原告，傳真要保書
    予原告，並在要保書上應簽名處打上星號，要求陳定和在上
    簽名，再回傳予被告等情，業據證人丙○○證述在卷（見本
    院卷第123頁反面），且有被告人身保險要保書可稽（見本
    院卷第27至28頁），復為兩造所不爭執，堪信為真實。原告
    主張丙○○僅要求其在打星號處填寫姓名，並未要求其在要
    保書被保險人健康告知事項欄內勾選，係丙○○自行填載云
    云，固提出未於上開告知事項欄內勾選之要保書為憑（見本
    院卷第104-1頁），為被告所否認，並提出已勾選之要保書
    為證（見本院卷第28頁）。據證人丙○○於本院審理時明白
    證稱：「打星號處是提醒要保人在何處簽名」、「身高體重
    、職業內容是由我在電話中詢問客戶代為填寫，其他欄內各
    項勾選是要保人親自為之，我們收到傳真後並未代為填寫，
    我當時在電話中有跟要保人說，告知事項請他看仔細後再填
    寫」、「如果客戶沒有填，我一定是退回請客戶重填，如果
    客戶原本不在，我就會再傳真一份給客戶填」等語（見本院
    卷124頁正、反面），證人丙○○雖係被告業務員，既無證
    據證明其證詞虛偽或偏頗，復為原告所不爭執，尚難逕予摒
    除，則原告主張係丙○○自行告知事項欄內勾選，是否屬實
    ，已非無疑；況上開告知事項欄業以雙圈記號註明：「告知
    不實者，本公司得依保險法解除契約；保險事故發生後亦同
    。為保障您的權益，下列事項務必親自填寫並據實告知。」
    等詞，原告既不諱言收受上開傳真，並向被告投保，衡情當
    已閱覽明瞭上開事項；微論原告代行陳定和簽名處，是表示
    要保人暨被保險人已知悉本要保書所載之聲明事項，並同意
    接受相關內容之拘束（見要保書），縱使丙○○僅在要保書
    上畫有星號處要求要保人及被保險人簽名，仍不能減免要保
    人或被保險人應在上開告知事項欄內據實勾選之義務。
  3.又本件原告代行被保險人陳定和於95年7月24日被告之業務
    員丙○○將投保時之書面詢問事項傳真，就下列被保險人健
    康告知事項，「最近二個月內曾因受傷或生病接受醫師治療
    、診療或用藥？」、「過去五年內是否曾患有下列疾病而接
    受醫師治療、診療或用藥？（4）肝炎、…肝功能異常（肝
    功能檢驗結果異於檢驗標準的正常值）、肝炎帶原、…」，
    原告勾選「否」，有被告提出上開健康告知事項可證（見本
    院卷第28頁）。嗣原告因陳定和於95年10月5日因肝癌過世
    ，於95年10月17日申請理賠，被告向醫院查詢得悉陳定和曾
    於94年5月27日、同年7月24日因腹痛分別前往新泰綜合醫院
    治療、聯福診所治療，迨95年7月25日前往台大醫院、長庚
    醫院檢查，旋即確定為肝癌末期等情，並提出新泰綜合醫院
    病歷摘要、聯福診所醫囑單、台大醫院及長庚醫院病歷摘要
    為證（見本院卷第39頁、第51頁、第52至53頁、第54至60頁
    ），復為原告所不爭執。依新泰綜合醫院病歷摘要記載陳定
    和於94年5月27日經診斷「急性腹痛併慢性肝炎，肝功能指
    數↑：GOT/GPT：389/321↑/↑」（見本院卷第39頁），經
    本院查詢陳定和當時就診情形：「（患者）因腹脹及腹痛到
    急診求診，經抽血及X光檢查發現白血球及紅血球數值正常
    ，但是SGOT及SGPT兩項偏高，在問病史得知患者排便不正常
    及本來就有肝臟發炎（不在本院看診），因此開了處方之外
    ，有勸導患者要至肝膽內科專科門診進一步檢查及追蹤」，
    有新泰綜合醫院96年4月4日（96）新泰管字第960090號函可
    稽（見本院卷第110頁）；再經本院向聯福診所查詢陳定和
    就診情形函覆略以：「病患陳定和主訴胃痛數日，經病史詢
    問及理學檢查，發現合併腹脹、便秘症狀3個月之久，本身
    又是B型肝炎帶原，觸診發現右上腹腫塊，未進一步檢查，
    無法確定原因，故未當場告知肝癌之臆斷，只有囑其需要進
    一步安排超音波影像檢查或逕赴醫院求診」，亦有聯福診所
    96 年2月21日96聯字第0221號函佐憑（見本院卷第87頁）；
    卷附長庚醫院病歷摘要病史亦記載「This 47 years old
    patient is a case of chronic hepatitis carrier for
    10+years（患者已有10年以上慢性肝炎病史）」（見本院卷
    第54頁），足見陳定和早已知悉自身係10年以上慢性肝炎患
    者，於投保前2月復因腹痛至醫院就診，經抽血檢驗結果，
    醫師已明白告知肝功能指數偏高，建議陳定和至肝膽內科專
    科門診進一步檢查及追蹤，是原告主張陳定和於投保前2月
    內赴醫就診時並未獲醫師告知肝功能指數異常等情，要難採
    信。
  4.依卷附日本田澤潤一醫師著作「肝臟病預防與治療」記載：
    「在接受肝臟機能的檢查時，首先一定會進行血液的檢驗。
    …不論是GOT或是GPT都是與氨基酸的代謝有關的酵素，而且
    這些酵素也存在於肝細胞內。如果說因某些原因而使肝細胞
    遭到破壞的話，那麼存在於肝細胞中的酵素便會大量流入血
    液中。於是若經由血液檢驗而發現酵素值比正常值來得高，
    就表示肝臟可能已出了問題。…如果GOT與GPT值同時上升，
    大概就可以肯定是因為某些原因而導致肝細胞遭到破壞，使
    得細胞膜的滲透性發生改變而造成GOT與GTP等酵素大量流入
    血液中，換句話說就是感染了肝病」（見本院卷第45頁），
    台大醫院肝炎研究中心網頁復指出：「GOP、GPT值不正常時
    一定要查明原因」（見本院卷第41頁），又依肝膽腸胃科林
    政寬醫師所著「肝炎與肝癌之間的關係」亦指「在台灣地區
    的肝炎患者身上常見到所謂的『慢性肝炎─肝硬化─肝癌』
    三部曲，即感染B、C型肝炎病毒的民眾，因為長期之慢性肝
    炎造成肝硬化，然後再演變為肝癌」（見本院卷第46頁），
    原告代行陳定和於95年7月24日就對陳定和是否最近二月是
    否曾因受傷或生病接受醫師治療、診療或用藥，及過去五年
    內是否曾因肝炎、肝功能指數異常、肝炎帶原接受醫師治療
    、診療或用藥等等書面詢問，勾選「否」，應認未據實將自
    身之病情告知被告，如其據實告知此一病情，被告可進一步
    要求陳定和檢查身體，因未能據實告知，致被告無從正確評
    估所承受之風險，無論是因故意隱匿，或因過失遺漏，或為
    不實之說明，均屬違反據實告知義務，足以變更或減少保險
    人對於危險之估計，堪予認定。
  (二)就爭點二部份：
  1.要保人故意隱匿，或因過失遺漏，或為不實之說明，足以變
    更或減少保險人對於危險之估計者，保險人得解除契約；其
    危險發生後亦同，保險法第64條第2項亦有明文。而解除權
    之行使，衹須有解除權之一方當事人，向他方當事人以意思
    表示為之，即足發生效力，解除之效力於意思表示達到他方
    時即已發生。
  2.查被告於上開時間以系爭保險契約要保人及被保險人陳定和
    違反告知義務為由，依保險法第64條第2項規定向陳定和之
    繼承人表示解除契約，有存證信函可考（見本院卷第8至9頁
    ），復為兩造所不爭執。而陳定和於投保時對被告書面詢問
    健康告知事項，違反據實告知義務，業如前述，是被告以陳
    定和違反據實說明義務為由，解除系爭保險契約，自屬有據
    。依上開說明，被告解除權之行使，向陳定和之繼承人表示
    解除契約，該解除系爭保險契約之意思表示於達到他方時即
    已發生效力。則被告解除系爭保險契約，自屬合法有效。
六、綜上所述，原告依據保險契約之法律關係，請求被告給付
    100萬元及自起訴狀繕本送達翌日起至清償日止，按年息百
    分之五計算之利息，為無理由，不應准許。又原告之訴既經
    駁回，其所為假執行之聲請亦失所附麗，一併駁回之。
七、本件為判決之基礎已臻明確，兩造其餘之攻擊或防禦方法及
    未經援用之證據，經本院斟酌後，認為均不足以影響本判決
    之結果，亦與本案爭點無涉，自無逐一詳予論駁之必要，併
    此敘明。
八、據上論結：原告之訴為無理由，依民事訴訟法第78條，判決
    如主文。
中　　華　　民　　國　　96　　年　　5 　　月　　25　　日
                  民事第五庭    法　官　胡宏文
以上正本係照原本作成
如對本判決上訴，須於判決送達後20日內向本院提出上訴狀
中　　華　　民　　國　　96　　年　　5 　　月　　25　　日
                    　　　　　　書記官　曾寶生
